【裁判字號】    98,交上易,6
【裁判日期】    980415
【裁判案由】    過失致死
【裁判全文】
臺灣高等法院高雄分院刑事判決         98年度交上易字第6號
上  訴  人  臺灣高雄地方法院檢察署檢察官
被      告  甲○○
輔  佐  人  乙○○
選任辯護人  鄭國安律師
            吳麗珠律師
            蘇佰陞律師
上列上訴人因被告過失致死案件，不服臺灣高雄地方法院97年度
交易字第80號中華民國97年12月26日第一審判決（起訴案號：臺
灣高雄地方法院檢察署96年度偵字第35925 號），提起上訴，本
院判決如下：
    主  文
原判決撤銷。
甲○○因過失致人於死，處有期徒刑月，如易科罰金以新臺幣
壹仟元折算壹日。
    事  實
一、緣洪文興於民國（下同）96年11月15日18時20分至19時10分
    許，在高雄縣大寮鄉○○路上之「上旺榔攤」內飲用啤酒後
    ，已達不能安全駕駛動力交通工具之程度，而騎乘車號P8C-
    131 號重型機車附載未依規定配載安全帽之駱耀黃，沿高雄
    縣大寮鄉○○路由南往北之外側車道行駛，同日19時30分許
    ，途經上開路段上愛高幹10電桿處，甲○○騎乘車號M7J-76
    3 號重型機車，在同一車道以時速約40、50公里之速度自洪
    文興後方行駛而來，適洪文興因尿急欲停靠路旁方便而向右
    偏向行駛，甲○○於行車之際本應注意車前狀況，隨時採取
    必要之安全措施，而當時雖係夜間惟有照明，道路係柏油路
    面，無缺陷及障礙物並無不能注意之情事，竟疏未注意車前
    狀況，以致未發現洪文興亦騎乘機車在其前方行駛，待發現
    洪文興轉向靠右時，已避煞不及，自後追撞洪文興所騎乘上
    揭機車車尾右後側車牌及排氣管，雙方因而人車倒地，致洪
    文興受有右頂顳部頭皮擦傷、右上腹疼痛之傷害（過失傷害
    未據告訴，其酒後駕車公共危險罪部分業經原審判處有期徒
    刑2 月確定），駱耀黃則受有頭部外傷、腦挫傷、胸部挫傷
    、肺挫傷、左第四肋骨骨折等傷害，經送醫急救後，於翌日
    （16）7 時許，因傷重不治。
二、案經駱耀黃之女丙○○訴由高雄縣政府警察局林園分局報告
    臺灣高雄地方法院檢察署檢察官偵查中起訴。
    理  由
甲、證據能力部分：
一、被告以外之人於審判外之陳述，雖不符刑事訴訟法第159 條
    之1至159條之4 之規定，而經當事人於審判程序同意作為證
    據，法院審酌該言詞陳述或書面陳述作成時之情況，認為適
    當者，亦得為證據。當事人、代理人或辯護人於法院調查證
    據時，知有第159 條第1項不 得為證據之情形，而未於言詞
    辯論終結前聲明異議者，視為有前項之同意，刑事訴訟法第
    159 條之5 定有明文。本件證人洪文興於警詢中之陳述，係
    屬實判外之陳述，惟經本院於行準備程序及審理時告以要旨
    ，被告甲○○、選任辯護人及檢察官均表示無意見，本院審
    酌上開筆錄之作成，警方均已遵守法定程序告以得保持緘默
    ，得選任辯護人、調查有利之證據，訊問完畢後已交其閱覽
    後始令其簽名，亦無其他違背其自由意志而詢問之情事，認
    援為認定本件犯罪事實之證據亦屬適當，依上開刑事訴訟法
    之規定，有證據能力。
二、醫師法第12條第1 項規定：醫師執行業務時，應製作病歷，
    並簽名或蓋章及加註執行年、月、日。第2 項規定：前項病
    歷，除應於首頁載明病人姓名、出生年、月、日、性別及住
    址等基本資料外，其內容至少應載明下列事項：一就診日期
    。二主訴。三檢查項目及結果。四診斷或病名。五治療、處
    置或用藥等情形。六其他應記載事項。因此，醫師執行醫療
    業務時，不論患者是因病尋求診療，或因特殊目的而就醫，
    醫師於診療過程中，應依醫師法之規定，製作病歷，此一病
    歷之製作，均屬醫師於醫療業務過程中所須製作之紀錄文書
    ，而且每一醫療行為均屬可分，因其接續之看診行為而構成
    醫療業務行為，其中縱有因訴訟目的，例如被毆傷而尋求醫
    師之治療，對醫師而言，仍屬其醫療業務行為之一部分，仍
    應依法製作病歷，則該病歷仍屬業務上所製作之紀錄文書，
    與通常之醫療行為所製作之病歷無殊，自屬刑事訴訟法第15
    9 條之4 第2 款所稱從事業務之人於業務上所須製作之紀錄
    文書，而診斷證明書係依病歷所轉錄之證明文書，自仍屬本
    條項之證明文書。本件瑞生醫院於96年11月16日所出具之診
    斷證明書、鳳信診所於同年11月16日所出具診斷證明書，及
    病例摘要表，依上開說明自有證據能力。
三、卷附道路交通事故現場圖、道路交通事故調查報告表(一)、(二)
    係執行公權力之警員於職務上所製作之記錄文書；相驗屍體
    證明書、驗斷書，亦係執行相驗之公務員於執行職時所製作
    之文書，且無顯不可信之情狀，依刑事訴訟法第159 條之4
    之規定自有證據能力。
乙、實體部分：
一、訊據被告甲○○對於在上開時地騎乘機車與洪文興所騎乘之
    機車發現擦撞，致雙雙人車倒地受傷，駱耀黃經送醫急救後
    不治身亡之事實，固供認不諱，惟矢口否認有何過失致人於
    死之犯行，於原審審理時辯稱：案發之前伊有依規定停車等
    紅燈，綠燈後方繼續行駛，且時速為40公里並未超速，當時
    洪文興酒後駕車，又突然右轉欲往路邊停車，待發現該車要
    剎車閃避時已來不及，才會發生撞擊云云；於本院審理時辯
    稱：當天伊騎重型機車從東港到高雄要去念書，在鳳屏路通
    過一個綠燈之後，有一部機車不知道從何處出來，然後就發
    生擦撞，伊沒有看到該部分機車是從那裡出來云云。
二、經查：
  (一)被告甲○○於96年11月15日19時36分許，騎乘車號M7J-763
    號重型機車，從屏東縣東港鎮沿大寮鄉○○路由南向北往鳳
    屏路方向行駛，在大寮鄉○○路「上愛高幹10」電桿處與洪
    文興所騎乘附載駱耀黃之車號P8C-131 號重型機車發生擦撞
    後，雙雙人車倒地之事實，業據證人即原審同案被告洪文興
    於警詢、偵訊及原審審理中證述在卷（見警卷第2 ～5 頁、
    偵卷第5 ～7 頁、原審交易卷第26～27頁），核與證人周明
    良（即到場處理本件車禍之警員）於原審審理時證述情節相
    符（見原審卷第62～64頁），復有道路交通事故現場圖、道
    路交通事故調查報告表(一)、(二)、案發現場照片16張在卷可資
    佐證（見警卷第19、20～21頁、第22～29頁）。而被害人駱
    耀黃人車倒地後受有頭部外傷、腦挫傷、胸部挫傷、肺挫傷
    、左第四肋骨骨折等傷害後死亡之事實，亦有96年11月16日
    瑞生醫院診斷證明書、96年11月16日鳳信診所診斷證明書、
    臺灣高雄地方法院檢察署相驗屍體證明書、瑞生醫院法醫參
    考病例摘要表、臺灣高雄地方法院檢察署法醫驗斷書等在卷
    可憑（見警卷第16、17、38頁、相驗卷第第2 ～4 、20、43
    ～53頁），此部分事實堪以認定。
  (二)肇事路段係在高雄縣大寮鄉○○村○○路○段上愛高幹10電
    桿處，路面共有6 車道，來回各3 個車道，道路型態為直線
    ，柏油路面，無障礙物或任何缺陷，視距良好，道路行車速
    限60公里，肇事當日天候晴、夜間有照明，肇事後在外側車
    道遺有刮地痕，洪文興所駕駛之機車倒在外側車道之左側，
    刮地痕1 、4 公尺，被告甲○○之機車倒在外側車道之右側
    ，且係在洪文興機車之右前方，刮地痕6 公尺，地面並無任
    何煞車之痕跡，有道路交通事故調查報告表(一)在卷可憑（見
    警卷第20頁）。證人洪文興於警詢時證稱：「當時我騎乘P8
    C-131 重機車及後附乘客駱耀黃沿光明路（南向北）往鳳屏
    路方向行駛，至肇事地點時，我要小便就把機車車頭往右側
    方準備光明路路邊停車，我覺得後方被同向甲○○騎乘M7J-
    763 重機車撞上，我及乘客駱耀黃就人車到地，我沒有發現
    對方來車，我沒有作任何反應措施，肇事時我沒有撥接行動
    電話，我和駱耀黃均沒有戴安全帽，我的車速約20公里，該
    處沒有號誌，路況良好，天候晴天，有路燈但視線暗暗的，
    車禍發生後我P8C-131 重機車右側後排氣管及右後車牌損壞
    」等語（見警卷第3 ～4 頁）；於原審審理時證稱：「當天
    我與同事共4 人在檳榔攤喝酒，後來相約到光明路的海產店
    要吃東西，被害人當時也有在檳榔攤跟我們一起喝酒，當時
    是約下班時間5 點左右開始喝，一個人約喝二瓶鋁罐啤酒約
    半個小時之後才去海產店，在海產店只有吃飯沒有喝酒，約
    半個小時之後，就要回家了，我就騎機車，搭載駱耀黃要去
    檳榔攤牽他的機車，海產店距離檳榔攤車程約十幾分鐘，就
    在這個過程當中發生車禍，發生車禍時約晚上7 點多」、「
    （你在警詢中稱車禍發生之前你因準備要小便，所以有將車
    子慢慢向右靠，是否有這樣的情形？）是」、「（當時你準
    備要向右靠的時候，是否有打方向燈或是注意右側來車？）
    我當時有打右方向燈」、「當時車速時速20、30公里」、「
    （你剛才說有從後照鏡有看到甲○○的車子，並且說你看到
    她的車子後有減速並且有把車子慢下來，為何在警詢中你稱
    沒有發現對方來車，也沒有做出任何反應？在警詢中的陳述
    為正確或是剛才審理中所作的陳述才是正確的？）因為當時
    剛發生車禍，我朋友也死亡了，我一時嚇到了，但是我在警
    局說的才是正確的」、「（當初騎車想要在路旁小便，是否
    很急？）是」等語（見原審(二)第50～52頁）。而其所騎乘之
    機車被撞擊之位置確係在後方車牌右側及右側排氣管處，有
    照片在卷可憑（見警卷第25、27頁）。被告甲○○於原審審
    理時供稱：「洪文興的車突然間靠向右邊，我無法閃避開才
    撞上」、「（當時車速？）50公里」等語（見原審交易卷第
    69頁背面、70頁背面）；於警詢時供稱：「肇事時我車輛時
    速為40公里」、「我重機車擋泥板及左前避震器損壞」等語
    （見警卷第9 頁）。依被告甲○○當時騎乘機車之速度較諸
    洪文興為快，洪文興機車被擦撞之位置係在後方車牌右側及
    右側排氣管處，雙方倒地後機車在路面所造成之刮地痕均在
    外側車道，洪文興上開於警詢中證稱：「我要小便就把重機
    車車頭往右側方準備光明路路邊停車」等語觀之，肇事之前
    ，洪文興應係騎乘機車在前，被告甲○○騎乘機車在洪文興
    之左後方，嗣因洪文興尿急欲停車於路旁方便而將機車向右
    偏向行駛時，遭由後行駛而至之被告甲○○所騎乘之機車自
    後擦撞到後車牌右側及排氣管，雙方因而重心不穩以致人車
    倒地，亦即擦撞前之瞬間，兩車雖係呈左前方與右後方之相
    對行駛關係，而非前車與後車之行駛關係，惟被告甲○○係
    自後以較快之速度超越在前之洪文興時，因洪文興向右偏行
    ，而發生擦撞致生本件交通事故無訛。
  (三)被告甲○○於警詢時供稱：「當時我的前方都沒有任何車輛
    ，就突然感覺和車輛發生擦撞」等語（見警卷第9 頁）；於
    原審審理時供稱：「（為何撞擊前妳沒有看到洪文興的車輛
    在妳之前？）我真的沒有看到」、「（妳與洪文興的車子撞
    擊前，有無見到洪文興的車子？）沒有看到」、「（妳有無
    煞車？）沒有」、「（妳與洪文興的車撞擊時有無煞車？）
    沒有」、「（車禍路段是直線？）是」、「等到看到洪文興
    車子時，已經來不及閃避了」等語（見原審交易字第80號卷
    第32頁背面、第68頁背面、第69頁）；於本院審理時亦供稱
    ：「（妳有無見到前面車子要轉彎？）沒有」等語（見本院
    卷第55頁）。而證人即警員周良明亦證稱：「現場沒有煞車
    痕」等語（見原審交易卷第62頁背面）。足徵被告甲○○騎
    乘機車在洪文興後方行駛時，並未發現同車道前方尚有機車
    在道路上行駛無訛。按汽車除遇突發狀況必須減速外，不得
    任意驟然減速。前車如須減速暫停，駕駛人應預先顯示燈光
    或手勢告知後車，後車駕駛人應隨時注意前車之行動。汽車
    行駛時，駕駛人應注意車前狀況及兩車併行之間隔，並隨時
    採取必要之安全措施，道路交通安全規則第94條第2 、第3
    項定有明文。而依道路交通事故調查報告表(一)所載，肇事時
    雖係夜間，惟有照明，道路係柏油路面，無缺陷及障礙物。
    被告甲○○於警詢時亦供稱：「路況正常，視線清楚」等語
    （見警卷第10頁）。證人即警員於原審審理時雖證稱：「（
    現場照明如何？）現場沒剛好有在路燈下面，所以比較暗一
    點」等語（見原審交易字第80號卷第63頁），惟亦已間接證
    實肇事地點附近確設有路燈，加上被告甲○○機車之頭燈，
    則在安全視距內視線應屬清楚，如稍加注意機車前方之路況
    ，衡情應可在適當之距離內發現洪文興所騎乘之機車，而採
    取必要之安全措施，乃被告甲○○竟直至碰撞之瞬間始發現
    洪文興之機車，以致無從採取適當之閃避措施，則其騎乘機
    車行經肇事地點確有疏未注意車前狀況，並隨時採取必要之
    安全措施之疏失，至為灼然；被告甲○○所辯無過失云云，
    委無可採。
  (四)洪文興經警於96年11月15日20時1 分施以酒精濃度測試，測
    得其呼氣酒精濃度達每公升0.49毫克，已達不能安全駕駛之
    程度之事實，業有呼氣酒精濃度測試單及違反刑法第185 條
    之3 案件測試觀察紀錄表各1 紙在卷可稽，復據洪文興於原
    審審理時坦承不諱。洪文興接受測試時呼氣酒精濃度值雖僅
    為每公升0.49毫克，未達0.55毫克之移送標準，惟不能據此
    認定其是否已達不能安全駕駛程度之唯一標準。參以呼氣酒
    精濃度達每公升0.25毫克以上時，足以將使其複雜技巧障礙
    、駕駛能力變壞、肇事率比未飲酒時提高2 倍（見司法院第
    45、第46期司法業務研究會研究專輯刑事法律專題研究(十七)第
    307 頁，中央警察大學交通學系暨交通管理研究所蔡中志所
    著『對飲酒不能安全駕駛之執法研究』），而洪文興飲酒駕
    駛車輛上路後，至其發生本件交通事故而為警施行酒精濃度
    測試時，已距相當時間，然所測得酒精濃度數值竟與移送標
    準相去不遠，而其又因酒後駕車，意識狀況不清楚，致所騎
    乘重型機車與被告甲○○發生交通事故，顯見洪文興確係酒
    後導致反應及判斷能力下降，已處於不能安全駕駛動力交通
    工具之狀態甚明。又洪文興肇事經警方查獲、測試或訊問過
    程中，均有意識模糊，注意力無法集中，並有呆滯木僵等情
    事，亦有高雄縣政府警察局林園分局處理駕駛人違反刑法18
    5 條之3 案件測試觀察記錄表在卷可供稽考（見警卷第15頁
    ）；再者，洪文興於警詢時亦陳稱：「當時我騎乘P8C-131
    重機車及後附乘客駱耀黃沿光明路（南向北）往鳳屏路方向
    行駛，至肇事地點時，我要小便就把機車車頭往右側方準備
    光明路路邊停車，我覺得後方被同向甲○○騎乘M7J-763 重
    機車撞上，我及乘客駱耀黃就人車到地，我沒有發現對方來
    車，我沒有作任何反應措施」等語（見警卷第3 ～4 頁）；
    於原審審理時陳稱：「其與駱耀黃均未配載安全帽」等語（
    見原審交易字第80號卷第26頁背面）。是證人洪文興係於已
    無法安全駕駛動力交通工具下仍騎乘機車搭載被害人駱耀黃
    行駛於公眾往來之道路，且於向右偏行時並未注意其右側是
    否有任何來車，以致貿然向右偏行，復未依規定配戴安全帽
    ，就本件交通事故之發生與損害之擴大與有重大過失之事實
    ，固堪認定，惟如上所述，被告甲○○就本件交通事故之發
    生亦有疏失，是被害人及洪文興之疏失僅得作為量刑之參考
    ，不能因此解免被告甲○○之過失致人於死之責任。
  (五)肇事後經送臺灣省高屏澎區車輛行車事故鑑定委員會鑑定雙
    方過失責任結果，認為：「綜合推估：洪文興駕駛重機車在
    前作變換車道（右轉至路邊停車），與同向自後駛來甲○○
    所駕駛重機車，發生撞及。鑑定意見：一、洪文興酒精濃度
    過量駕駛重機車變換車道（右轉），未讓直行車先行，並注
    意安全距離為肇事原因。二、甲○○駕駛重機車直行無肇事
    因素」，有臺灣省高屏澎區車輛行車事故鑑定委員會97年5
    月30日高屏澎鑑字第970283號函及鑑定意見書1 份在卷可憑
    （見交易56號第30～33頁）。再經送臺灣省車輛行車事故覆
    議鑑定委員會鑑定結果，亦復稱：「照高屏澎區車鑑會之鑑
    定意見，惟意見一、文字改為：『洪文興夜晚酒精濃度超過
    法定值駕駛重機車，向右偏靠變換行向時疏未注意右側直行
    來車並讓其先行，為肇事原因』等語，有該會以97年9 月12
    日覆議字第0976203481號函在卷可憑（見年交易80號第8 頁
    ）。經原審法院就覆議結果所生疑義向臺灣省高屏澎區車輛
    行車事故覆議鑑定委員會函查結果，據覆稱：依據卷附調查
    資料：(一)洪文興呼氣酒精濃度測定值為0.49MG/L（顯示：其
    酒精濃度超過0.25MG/L之法定值）；(二)警繪現場圖所示：兩
    車碰撞地點係位於寬度3.5 公尺之機慢車道內（顯示：機慢
    車道內並未劃分車道，故無高屏澎區車鑑會鑑定意見一、「
    變換車道」之情形）；(三)洪文興警訊略以：「至上述肇事地
    點時，我要小便就把重機車車頭往右側方準備光明路路邊停
    車，我沒有發現對方來車」（顯示：洪文興重機車肇事時
    有向右偏靠之行向，亦無高屏澎區車鑑會鑑定意見一、「右
    轉」之情形。洪文興重機車變換行向時未注意其他車輛）
    ；(四)現場與車損照片所示：肇事後兩車最後相對位置（洪文
    興重機車與刮地痕在左側、甲○○重機車與刮地痕在右側）
    ，與兩車相對碰撞損壞部位（甲○○重機車車頭左側與洪文
    興重機車右後車身）（研析顯示：肇事前兩車應呈左前方與
    右後方之相對行駛關係，而非前車與後車之行駛關係）等跡
    證研析，認為本案肇事應係左前方之洪文興酒精濃度超過法
    定值駕駛重機車向右偏靠變換行向時，疏未注意右後側有甲
    ○○重機車直行駛來之動態並讓其先行，致其車身向右偏入
    甲○○重機車之行駛軌跡，導致甲○○重機車措施不及而發
    生碰撞肇事等語，有該會97年9 月12日覆議字第0976203835
    號函在卷可憑（見97年交易80號第11～12頁）。惟上開覆議
    鑑定並未斟酌被告甲○○與洪文興之行車速度，亦即被告甲
    ○○係自後以較快之車速行駛而至，僅就碰撞前兩車所處之
    相關位置認定洪文興變換行車方向時，疏未注意右後側來車
    ，進而認定被告甲○○當時已無從注意，復未考慮被告甲○
    ○於行駛中如稍加注意車前狀況，在相當之距離前即應可發
    現洪文興所騎乘之機車在其前方，而得採取必要之警戒或其
    他安全措施，以避免本件交通事故之發生，自不足為被告甲
    ○○有利之認定。
  (六)被害駱耀黃之死亡係因被告甲○○之疏失所造成，則被告甲
    ○○之過失行為與被害人駱耀黃之死亡間即有相當之因果關
    係，綜上所述，被告甲○○所辯無過失云云，應無可採，其
    過失致人於死之犯行應堪認定。
三、核被告甲○○所為，係犯刑法第276 條第1 項之過失致人於
    死罪。
四、原審未詳為推求，遽為被告甲○○無罪之判決，尚有未洽，
    檢察官上訴意旨指摘原判決不當，為有理由，應由本院將原
    判決撤銷改判。爰審酌被告甲○○犯後坦承一切肇事經過，
    態度良好，被害人駱耀黃明知洪文興酒後不能安全駕駛而搭
    乘所騎之機車，且未依規定配載安全帽就損害之擴大亦與有
    重大過失，被告甲○○迄未賠償被害人家屬所受之損害等一
    切情事，量處如主文第二項所示之刑，並諭知如易科罰金之
    折算標準。
據上論斷，應依刑事訴訟法第369 條第1 項前段、第364 條、第
299 條第1 項，刑法第276 條第1 項、第41條第1 項，刑法施行
法第1 條之1 ，判決如主文。
本案經檢察官李門騫到庭執行職務。
中    華    民    國    98    年    4     月    15    日
              刑事第四庭    審判長法  官  蕭權閔
                                  法  官  陳吉雄
                                  法  官  李嘉興
以上正本證明與原本無異。
不得上訴。
中    華    民    國    98    年    4     月    15    日
                                  書記官  郭榮芳
刑法第276條第1項：
因過失致人於死者，處 2 年以下有期徒刑、拘役或 2 千元以下
罰金。


司法院資訊處製作；財團法人民間司法改革基金會備份。
